【裁判字號】    90,上訴,1556
【裁判日期】    901127
【裁判案由】    偽造有價證券
【裁判全文】
臺灣高等法院高雄分院刑事判決                    九十年度上訴字第一五五六號
    上  訴  人  台灣高雄地方法院檢察署檢察官
    被      告  甲○○
    指定辯護人  本院公設辯護人  李佩娟
右上訴人因被告偽造有價證券案件，不服臺灣高雄地方法院九十年度訴字第一八０四
號中華民國九十年八月三十一日第一審判決（起訴案號：臺灣高雄地方法院檢察署九
十年度偵緝字第六０五號），提起上訴，本院判決如左：
    主  文
原判決撤銷。
甲○○意圖供行使之用，而偽造有價證券，處有期徒刑年貳月。
偽造以蘇美蓉為發票人、發票日中華民國八十六年十月五日、面額新台幣貳萬元之本
票參拾捌張、偽造之蘇美蓉印章壹枚，均沒收之。
    事  實
一、甲○○於民國八十六年七月五日，自任會首，邀集蘇美蓉、乙○○○等人參加其
    所主持之互助會，每會金額新台幣（下同）二萬元，每月十日開標，採內標制（
    即死會會員每期應繳納二萬元，活會會員則繳納二萬扣除當期得標者所投之標金
    ），連同會首在內共四十三會（甲○○之夫劉信宜亦參加一會），至九十年一月
    五日截止，得標之會員並需簽發與所餘活會會員數相同之本票予甲○○，作為甲
    ○○向其他活會會員收款之憑據及擔保。惟甲○○因遭他人倒會及經商失敗之影
    響，經濟陷入週轉困難之窘境，竟意圖為自己不法所有，並基於行使偽造準私文
    書之故意，於八十六年十月五日（即第四會），利用會員未全數到場競標之機會
    ，在高雄縣鳥松鄉○○村○○路七十巷六十七之一號，以未載明「標單」之空白
    紙張，偽造載有蘇美蓉名義及競標利息六千九百元之標單（未據扣案），參與競
    標而行使之，足以生損害於蘇美蓉及其餘活會會員乙○○○、陳怡良、陳怡宏、
    蔡好、洪梅芳、謝烈榮、吳信典、何美惠、甘騰雲（二會）、甘永義、張光良、
    詹麗卿、蘇雪薇、張梅櫻、蔡沛真、戴菁茹、黃月端、謝宗奇、許明琴、劉金、
    吳昭榮、朱豐名、楊雪、劉燕淑、關美子、曾美貞、李政雄（二會）、陳淑珍、
    歐陽禮、蘇長勝、鈞盛（二會）、陳美華、蘇詠隆、鄒慧珍、李瑞香，同時為能
    順利向活會會員收取會款，復意圖供行使之用，先於八十六年十月五日前後，委
    託不知情之刻印店人員偽造蘇美蓉之印章一枚（未經扣案），再接續蓋用該印章
    於其所購買之空白本票發票人項下，接續偽造以蘇美蓉為發票人、發票日八十六
    年十月五日、票面金額二萬元之本票三十八張（其夫劉信宜及蘇美蓉部分未交付
    本票），進而將之交付予乙○○○等活會會員收款而行使之，致蘇美蓉、乙○○
    ○等活會會員陷於錯誤，而陸續交付每會一萬三千一百元之會款予甲○○，共計
    詐得現款五十一萬零九百元（甲○○冒標時尚有四十會活會，但其中一會係其夫
    劉信宜，而甲○○未向其夫劉信宜收取會款，其詐欺金額即係以一萬三千一百元
    乘以三十九會計算）。嗣於八十七年九月五日，甲○○無故止會，乙○○○始查
    悉上情。
二、案經乙○○○訴請臺灣高雄地方法院檢察署檢察官偵查起訴。
        理  由
一、訊據被告甲○○對於八十六年七月五日，召集每會二萬元之互助會，並於八十六
    年九月五日，冒用證人蘇美蓉之名義參與競標得標，向證人蘇美蓉及其他活會會
    員收取每會一萬三千一百元之會款，共計收取活會會款五十一萬零九百元，及委
    託不知情之刻印店人員偽造證人蘇美蓉之印章一枚，並將該印蓋用於空白本票上
    ，而偽造以證人蘇美蓉為發票人、票面金額各二萬元之本票三十八張，進而將之
交付予活會會員收款而行使之事實坦承不諱，核與告訴人乙○○○指述及證人蘇
    美蓉證述情節相符，復有以證人蘇美蓉為發票人、發票日八十六年九月五日、票
    面金額二萬元之本票影本一紙、互助會單影本一紙附於偵查卷可稽，足見被告之
    自白與事實相符，洵堪採為論罪科刑之依據。事證明確，被告犯行，洵堪認定。
二、按民間互助會之標單，通常僅填寫一定之金額及姓名，如單從該記載內容上之形
    式觀之，殊無法瞭解其為何種用意之證明，而必須依據習慣或特約，始足以表示
    該一定之金額即為標取會款之利息，該姓名即為標取會款之會員，故偽造該標單
    應認為係偽造同法第二百二十條第一項以文書論之私文書（最高法院七十四年度
    台上字第五六一二號判決意旨參照）。被告甲○○冒用蘇美蓉名義，偽造標單，
    行使得標，詐取會款，足以生損害於冒標時仍為活會之會員，核其所為係犯刑法
    第二百十六條、第二百二十條第一項、第二百十條之行使偽造準私文書罪、第三
    百三十九條第一項之詐欺取財罪。又被告偽造本票，進而交付予他人而行使之，
    核其所為係犯刑法第二百零一條第一項之偽造有價證券罪。被告偽造蘇美蓉之署
    押於標單上，為偽造準私文書之部分行為，不另論罪。又其偽造準私文書復持以
    行使，偽造準私文書之低度行為應為行使之高度行為所吸收，亦不另論罪。又被
    告向多數活會會員詐取財物，侵害多數人法益，係一行為觸犯構成要件相同之罪
    ，應依想像競合犯之規定，論以一詐欺罪。又被告偽造印章（其利用不知情之刻
    印業者為其偽造印章行為，係間接正犯）、印文於本票之犯行，為偽造有價證券
    行為之一部，應為偽造行為所吸收，不另論罪（最高法院二十六年渝上字第一五
    五號判例參照）。又其偽造有價證券復持以行使，其行使有價證券之低度行為為
    偽造有價證券之高度行為所吸收，亦不另論罪。再被告本於一個偽造有價證券之
    犯意，接續偽造三十八張本票，應為接續犯，附此敘明。又被告所犯上開偽造有
    價證券、行使偽造準私文書、詐欺取財三罪間，有方法、結果之牽連關係，應依
    刑法第五十五條規定，從較重之偽造有價證券罪處斷。
三、原審予以論罪科刑，固非無見，惟本件被告之夫劉信宜亦參與其中一會，並於被
    告冒標蘇美蓉之互助會後之八十七年九月五日始行得標，而劉信宜之互助均係會
    由被告處理，因此，被告在冒標蘇美蓉之互助會後，並未向劉信宜收取會款，亦
    未交付本票予劉信宜之事實，已經被告陳明在卷，並有互助會可參，故被告所偽
    造之本票應只有三十八張，其詐得金額應為五十一萬零九百元，原審認係偽造三
    十九張本票及詐得金額為五十萬四千元，與事實不符，尚有未洽；又本件於第四
    會時即行冒標，其多害者眾多，犯後又未與被害人全部和解，賠償所有損失，原
    審逕依刑法第五十九條規定減輕其法定刑，並諭知緩刑，亦有不當，檢察官循告
    訴人之請求提起本件上訴，指摘原判決諭知緩刑為不當，請求撤銷改判，為有理
    由，應由本院予以撤銷改判。爰審酌被告雖係因經濟困難，為急獲會款，方為本
    件犯行，且自八十七年止會後，仍有持續清償積欠告訴人乙○○○之情，證人蘇
    美蓉亦表示不願追究，其犯罪動機尚稱非惡，但本件被害人數眾多，被告並未其
    與其他多數人被害人和解等一切情狀，量處如主文所示之刑。再按沒收雖具有保
    安處分之性質，但依刑法第三十四條第二款規定，為從刑之一種，與主刑有其從
    屬關係，如行為後，法律有所變更，而主刑之法定最高度及最低度刑，與修正前
    之舊法完全相同，或僅沒收之從刑規定有所更易，主刑並未修正時，則沒收部分
    ，固不生比較問題，依從新之原則，皆應適用修正後之法律，最高法院八十七年
    度台上字第三三九七號裁判可資參照；被告行為後，刑法第二百零五條已於九十
    年六月二十日修正公布，以蘇美蓉為發票人、發票日八十六年九月六日、票面金
    額二萬元之本票三十八張，雖未經扣案，然不能證明業已滅失，揆諸前揭裁判意
    旨，自應依修正後刑法第二百零五條之規定予以宣告沒收。又偽造之蘇美蓉印章
    一枚，雖未經扣案，然亦不能證明業已滅失，是不問屬於被告與否，應依刑法二
    百十九條規定沒收之。而本票上偽造之蘇美蓉印文，屬偽造本票之一部分，已因
    本票之沒收而包括在內，爰不另為沒收之諭知。至未扣案之標單，被告已陳明在
    開標後即行丟棄而滅失，核與一般之開標情形相符，可以採信，因此，該標單及
    其上之偽造蘇美蓉署押，亦不併為沒收之宣告，附此敘明。
據上論結，應依刑事訴訟法第三百六十九條第一項前段、第三百六十四條、第二百九
十九條第一項前段、刑法第二條第二項、第二百零一條第一項、第二百十六條、第二
百二十條第一項、第二百十條、第三百三十九條第一項、第五十五條、修正後第二百
零五條、第二百十九條，罰金罰鍰提高標準條例第一條前段，判決如主文。
本案經檢察官王登榮到庭執行職務。
中    華  民    國         九十       年     十一     月    二十七    日
                              臺灣高等法院高雄分院刑事第一庭
                                  審判長法官  王光照
                                        法官  黃壽燕
                                        法官  黃仁松
右正本證明與原本無異。
如不服本判決，應於判決送達後十日內向本院提出上訴狀，其未述理由者並應於提
出上訴狀後十日內向本院補提理由書（應附繕本)。
                                      書記官  呂明燕
中    華    民    國         九十       年     十一     月    二十九    日
附錄：本判決論罪科刑法條：
中華民國刑法第二百零一條第一項：
意圖供行使之用，而偽造、變造公債票、公司股票或其他有價證券者，處三年以上十
年以下有期徒刑，得併科三千元以下罰金。
中華民國刑法第二百一十六條：
行使第二百十條至第二百十五條之文書者，依偽造、變造文書或登載不實事項或使登
載不實事項之規定處斷。
中華民國刑法第二百二十條第一項：
在紙上或物品上之文字、符號、圖畫、照像，依習慣或特約，足以為表示其用意之證
明者，關於本章及本章以外各罪，以文書論。
中華民國刑法第二百一十條：
偽造、變造私文書，足以生損害於公眾或他人者，處五年以下有期徒刑。
中華民國刑法第三百三十九條第一項：
意圖為自己或第三人不法之所有，以詐術使人將本人或第三人之物交付者，處五年以
下有期徒刑、拘役或科或併科一千元以下罰金。
中華民國刑法第二百零五條：
偽造、變造之有價證券、郵票或印花稅票及前條之器械原料，不問屬於犯人與否，沒
收之。
中華民國刑法第二百一十九條：
偽造之印章、印文或署押，不問屬於犯人與否，沒收之。
                                                                      Ｈ


司法院資訊處製作；財團法人民間司法改革基金會備份。
